臺灣屏東地方法院民事判決
111年度潮簡字第726號
原      告  廖芹娣  
            吳盛華  
            黃艷珍  
            廖光裕  
共同
訴訟代理人  廖芹生  
被      告  吳鍾秀芳
訴訟代理人  廖宏康  
上列當事人間請求確認通行權存在事件，本院於民國111年11月8
日言詞辯論終結，判決如下：
    主      文
一、確認原告對被告所有坐落屏東縣○○鄉○○段000地號土地，如
    附圖一編號209⑴所示範圍內，有通行權存在。
二、被告應將前項通行範圍內地上物除去，並不得為妨害原告通
    行之行為。
三、訴訟費用由被告負擔十分之一，其餘由原告負擔。
　  事實及理由
壹、程序部分：
一、按確認法律關係之訴，非原告有即受確認判決之法律上利益
    者，不得提起之，民事訴訟法第247條第1項前段定有明文。
    又按所謂即受確認判決之法律上利益，係指法律關係之存否
    不明確，致原告在法律上之地位有不安之狀態存在，且此種
    不安之狀態，能以本件確認判決將之除去者而言（最高法院
    52年台上字第1240號裁判參照）。查原告起訴確認對被告所
    有坐落屏東縣○○鄉○○段000地號土地(下稱系爭土地)如附圖
    一編號209⑴所示範圍內(下稱甲案)有通行權，為被告所否認
    ，則原告主張通行權之法律關係處於不明確之狀態，而此法
    律上地位之不安狀態，能以確認判決將之除去，應認原告具
    有確認利益，先予敘明。
二、按簡易訴訟之訴狀送達後，原告不得將原訴變更或追加他訴
    ，但被告同意、請求之基礎事實同一者，不在此限。民事訴
    訟法第255條第1項但書第1、2款、第436條第2項各有明定。
    查原告起訴之請求嗣變更、追加如下述（本院卷第5-7、21-
    25、53、80-83、123-126、216頁)，與上述規定相符，於法
    有據。
貳、實體部分：
一、原告主張：
　㈠原告廖芹娣為屏東縣○○鄉○○段0○○○段0000地號土地(下稱212
    地號土地)上，門牌號碼屏東縣○○鄉○○路00巷00號房屋(下稱
    系爭房屋)之使用人、原告吳盛華為同段207-5地號土地(下
    稱207-5地號土地)共有人、原告黃艷珍係同段207-4地號土
    地(下稱207-4地號土地)所有人、原告廖光裕乃同段212地號
    土地(下稱212地號土地)共有人，上開土地、房屋與公路無
    適宜聯絡為袋地，前通行212、被告所有系爭土地之甲案範
    圍連接同段208地號土地(下稱208地號土地)，即屏東縣內埔
    鄉公所(下稱內埔鄉公所)管理之振興路48巷通行，該道路屬
    既成道路，然前經被告訴請拆除系爭土地上柏油路面，經本
    院以110年度潮簡字第253號(下稱前案)判決內埔鄉公所應拆
    除柏油路面確定。
　㈡另被告提出通行212、208地號土地如附圖二編號212⑴、208⑴
    之範圍(下稱乙案)，對多屬經濟弱勢之原告而言，208地號
    土地尚有抽水馬達等物，整地鋪設成本所費不貲且緩不濟急
    。再甲案範圍昔為廖芹娣等之廖家先祖開路供大眾通行，並
    基於眾人共識而行之有年，內埔鄉公所亦讓原告通行209地
    號土地，被告不應以圍鐵鍊、撒鐵釘、置樹石等方式妨害原
    告通行甲案。準此，原告得確認損害較少之甲案範圍具通行
    權，並請求被告應將通行範圍之地上物移除，並不得妨害原
    告通行，爰依民法第787條、第767條規定提起本件訴訟，並
    聲明：如主文第1、2項所示。
二、被告則以：甲案範圍非既成道路，訴外人即管理208地號土
    地之財政部國有財產署(下稱國產署)亦同意撥用208地號土
    地予內埔鄉公所，並讓原告通行，乙案損害較少等語，資為
    抗辯，並聲明：原告之訴駁回。
三、經查，下列各節，有身心障礙證明、土地登記謄本、屏東縣
    房屋稅籍紀錄表、附圖一、二等件可稽（本院卷第10、62、
    66、132-140、165-173、179-194頁) ，並經本院核閱前案
    卷宗無訛，且為兩造所不爭執，堪信為真實：
　㈠原告廖芹娣為212地號土地上之系爭房屋之使用人、原告吳盛
    華為207-5地號土地共有人、原告黃艷珍係207-4地號土地所
    有人、原告廖光裕乃212地號土地共有人。
　㈡被告乃系爭土地所有人，前訴請內埔鄉公所拆除甲案範圍柏
    油路面，經本院以前案判決內埔鄉公所應拆除柏油路面確定
    。
　㈢甲、乙案均可連接208地號土地上振興路48巷，甲案範圍先前
    亦屬振興路48巷。
四、得心證之理由：
　　原告主張前揭土地、系爭房屋所在為袋地，確認就甲案範圍
    具通行權，併為上述請求，然為被告所否認，並以前詞置辯
    ，是本院應審酌者厥為：㈠何案為損害最少之處所及方法?㈡
    原告其餘請求是否有據?茲分述如下：
　㈠何案乃損害最少之處所及方法：
　⒈按土地因與公路無適宜之聯絡，致不能為通常使用時，除因
    土地所有人之任意行為所生者外，土地所有人得通行周圍地
    以至公路。前項情形，有通行權人應於通行必要之範圍內，
    擇其周圍地損害最少之處所及方法為之；對於通行地因此所
    受之損害，並應支付償金。第七百七十四條至前條規定，於
    地上權人、農育權人、不動產役權人、典權人、承租人、其
    他土地、建築物或其他工作物利用人準用之。民法第787條
    第1、2項、第800條之1各有明定。復按所謂通行必要範圍內
    ，周圍地損害最少之處所及方法，應依社會通常之觀念，就
    附近周圍地之土地性質、地理狀況，相鄰土地所有人及利用
    人之利害得失，斟酌判斷之（最高法院98年度台上字第1842
    號判決意旨參照）。
　⒉查原告所有之前揭土地及系爭房屋坐落之212地號土地，依附
    圖一、前案勘驗筆錄與照片所示，前經含甲案範圍之振興路
    48巷通行（前案卷第51-56頁），堪認上開土地與公路無直
    接之適宜聯絡，確屬袋地。
　⒊原告主張甲案損害較少，被告則以上詞為辯，經查：
　⑴就系爭土地是否為既成道路，經本院函詢屏東縣政府，獲覆
    ：查無既成道路相關資料等文字(本院卷第70頁)，未足率認
    系爭土地之甲案範圍乃既成道路。
　⑵又國產署曾於民國110年5月17日通知內埔鄉公所撥用208地號
    土地，迄未收到申請撥用案，208地號土地現行道路係供不
    特定人使用等節，有國產署南區分署屏東辦事處110年12月2
    9日函可佐(本院卷第58頁)，可知內埔鄉公所本於行政權責
    ，尚未確定是否撥用208地號土地，則原告可否逕由乙案之2
    08地號土地通行，並非無疑。併觀附圖一、上開函所附示意
    圖、照片所呈，振興路48巷單憑208地號土地現存道路範圍
    ，其寬度未克通行，復因208地號土地接壤道路部分尚存抽
    水馬達等地上物(本院卷第59、199-200、217頁)，亦非通行
    無礙，堪認現狀上，仍以拆除柏油路面後之甲案較能立即通
    行。
　⑶再由土地登記謄本、附圖一、二所徵，甲、乙案之蜿蜒程度
    雖難分軒輊，然甲案通行面積乃36.19平方公尺；乙案則合
    計為41.84平方公尺，通行面積以甲案為少，且系爭土地扣
    除甲案，仍餘507.15平方公尺(本院卷第66頁)，可供適當利
    用，對被告應無過度不利。酌以當地居民昔沿甲案範圍通行
    ，內埔鄉公所於80幾年時鋪設AC路面，並維護為鄉有道路等
    節，有內埔鄉公所111年1月7日函及檢附空照圖可參(本院卷
    第71-73頁)，亦見原告主張歷來以甲案通行為當，其來有自
    ，洵非空談。
　⑷併上而論，甲案乃損害較少之通行處所及方法，故原告吳盛
    華、黃艷珍、廖光裕依民法第787條；原告廖芹娣依民法第8
    00條之1準用第787條，確認甲案範圍具通行權存在，應屬有
    據。
　㈡原告其餘請求部分：
  ⒈按所有人對於無權占有或侵奪其所有物者，得請求返還之。
    對於妨害其所有權者，得請求除去之。有妨害其所有權之虞
    者，得請求防止之。民法第767條第1項已明定。又按通行權
    人既經確認有通行權存在，被通行地之所有人及使用人自有
    容忍之義務，如有阻止或妨害之行為，通行權人當得依據民
    法第767條物上請求權之規定，請求予以禁止或排除（最高
    法院88年度台上字第2864號判決意旨參照）。
  ⒉原告經本院認定對甲案範圍具通行權，業如上述，又被告對
    原告主張前述在系爭土地置物妨害等節，亦乏所爭，則原告
    依前開規定，請求被告將通行範圍之地上物除去，並不得妨
    害原告通行等節，同為法之所許。
五、綜上所述，原告依民法第787條、第767條規定，請求如主文
    第1、2項所示，為有理由，應予准許。
六、又本判決主文第1項乃確認判決，性質上不適於強制執行；
    而主文第2項命被告不得妨害通行部分，與假執行係於終局
    判決確定前，賦與執行力之情形不同，其餘部分亦宜俟主文
    第1項確定再為執行，爰不予宣告假執行。
七、本件事證已臻明確，兩造其餘攻擊、防禦方法，核於判決結
    果不生影響，爰不一一論述，併此敘明。
八、按敗訴人之行為，按當時之訴訟程度，為伸張或防衛權利所
    必要者，法院得酌量情形，命勝訴當事人負擔費用之全部或
    一部，民事訴訟法第81條第2款定有明文。本件原告起訴雖
    屬有據，然被告所為訴訟行為亦部分乃防衛其權利所必要，
    若令被告再負擔全額訴訟費用，恐非公平，爰職權定訴訟費
    用如主文第3項所示。
中　　華　　民　　國　　111 　年　　12　　月　　1 　　日
                  潮州簡易庭  法　官　曾迪群
以上正本係照原本作成。
如不服本判決，應於送達後20日內，向本院提出上訴狀並表明上
訴理由，如於本判決宣示後送達前提起上訴者，應於判決送達後
20 日內補提上訴理由書（須附繕本）。如委任律師提起上訴者
，應一併繳納上訴審裁判費。
中　　華　　民　　國　　111 　年　　12　　月　　1 　　日
                              書記官　薛雅云